臺北高等行政法院判決　　　　　　　　　　　　　　　九十一年度訴字第一三四號
　　　　　　　　　　　　　　　.
　　原　　　告　財團法人萬國法律基金會
　　代　表　人　甲○○董事長.
　　訴訟代理人　陳傳岳律師
　　　　　　　　林發立律師
　　　　　　　　張婷婷律師
　　被　　　告　經濟部智慧財產局
　　代　表　人　蔡練生（局長）
　　訴訟代理人　乙○○
右當事人間因商標註冊事件，原告不服經濟部中華民國九十年十一月九日經（九○）
訴字第○九○○六三二七○九○號訴願決定，提起行政訴訟，本院判決如左：
  　主  文
原告之訴駁回。
訴訟費用由原告負擔。
　　事  實
一、事實概要：原告於民國八十八年三月十六日以「萬國法律」商標，指定使用於商
    標法施行細則第四十九條所定商品及服務分類表第十六類之雜誌商品，向被告申
    請商標註冊，經被告審查，認本件商標圖樣上之「法律」為雜誌內容之說明文字
    ，「萬國」與據以核駁之註冊第三○○六一一號「萬國」商標之中文相同，且指
    定使用於同一或類似商品，應不准註冊，以九十年八月二十九日商標核駁第二六
    ○六六八號審定書為核駁之處分。原告不服，提起訴願，遭決定駁回，遂提起行
    政訴訟。
二、兩造聲明：
    (一)原告聲明：
      (1)請求撤銷原處分及訴願決定。
      (2)申請案號第000000000號「萬國法律」商標之註冊申請應予核准。
      (3)訴訟費用由被告負擔。
    (二)被告聲明：如主文所示。
三、兩造之爭點：
    (1)系爭「萬國法律」商標（如附圖一），與據以核駁之註冊第三○○六一一號「
      萬國」商標（如附圖二），是否構成近似？有無造成混淆誤認之虞？又系爭商
      標是否為著名商標，而為一般購買人所熟知？
    (2)系爭商標與據以異議商標所指定使用之商品是否同一或類似？
    壹、程序部分：
      1.按「人民因中央或地方機關之違法行政處分，認為損害其權利或法律上利益
        ，經依訴願法提起訴願而不服其決定，得向高等行政法院提起撤銷訴訟。」
        行政訴訟法第四條第一項定有明文。原告認前開處分及訴願決定均屬違法，
        致損害原告之權利，爰依行政訴訟法第四條第一項之規定提起撤銷訴訟請求
        被告撤銷原審定處分，如訴之聲明第一項所載。
      2.復按「人民因中央或地方機關對其依法申請之案件，予以駁回，認為其權利
        或法律上利益受違法損害者，經依訴願程序後，得向高等行政法院提起請求
        該機關應為行政處分或應為特定內容之行政處分之訴訟。」行政訴訟法第五
        條第二項定有明文。原告認為本件申請案號第000000000號「萬國
        法律」商標註冊申請案應予以核准註冊，被告所為之核駁處分，足以損害原
        告之權利，爰依行政訴訟法第五條第二項之規定，提起給付訴訟，請求被告
        應為本件商標註冊申請案之核准處分，如訴之聲明第二項所載。
    貳、實體部分：
      1.訴願決定駁回原告之請求，理由無非係為：「．．．，『萬國法律』商標圖
        樣．．．其中『法律』兩字為說明雜誌內容之文字，不具商標識別性，雖經
        訴願人聲明不專用，惟圖樣上主要識別部分之『萬國』與據以核駁註冊第三
        ○○六一一號『萬國』商標相較．．．易使一般商品購買人產生混淆誤認之
        虞。」云云，惟按商標法施行細則第二十八條之規定及被告揭示之「商標近
        似之判斷方法」與多則行政法院判決判例可知，該訴願決定顯不合法。
        (1)系爭「萬國法律」商標圖樣與據以核駁之註冊號數第三○○六一一號「萬
          國」商標圖標，總括其各個部分，異時異地隔離及通體觀察，非屬近似之
          商標：
          按「審查商標，應就其圖樣，總括其各個部分，通體觀察之。」復按「
            商標是否近似，應總括其全部，以隔離的觀察，認定其有無混同或誤認
            之虞為斷，而不能僅以相互比對之觀察為標準。．．．，且應異時異地
            隔離及通體觀察之。」此為被告商標手冊所揭示之「商標近似之判斷方
            法」及前行政法院八十二年判字第二九一四號判例所明釋。
          查原告之商標圖樣整體為「萬國法律」，雖其商標圖樣上之「法律」為
            商品說明文字，惟按「商標圖樣中包含說明性或不具特別顯著性之文字
            或圖形者，若刪除該部分則失其商標圖樣完整性，而經申請人聲明該部
            分不在專用之列，得以該圖樣申請註冊。」商標法施行細則第二十八條
            第一項定有明文。又「前項圖樣於審查有無與他人之商標圖樣相同或近
            似時，仍應以其整體圖樣為準。」為同法同條第二項定有明文。因此，
            系爭商標經原告聲明「法律」部分不在專用之列後，以該圖樣申請註冊
            ，被告於審查系爭商標有無與他人之商標圖樣相同或近似時，依法仍應
            以系爭商標整體圖樣為準，不得割裂觀察之。
          就商標圖樣整體而言，原告之商標「萬國法律」，與嘉祥美術印刷有限
            公司（以下簡稱嘉祥公司）申請註冊之「萬國」商標異時異地隔離及通
            體觀察之，此二商標之整體予人印象有別，不論其意義、觀念、外觀及
            讀音均大不相同，當無致使消費者混淆誤認之虞，依前揭被告商標手冊
            所揭示之「商標近似之判斷方法」及首揭前行政法院判例之意旨，系爭
            「萬國法律」商標與嘉祥公司申請之「萬國」商標顯非近似。
        (2)縱使認為系爭商標「萬國法律」與註冊號數第三○○六一一號「萬國」商
          標文字相似，惟系爭商標「萬國法律」早已為一般購買人所熟知，依被告
          揭示之「商標近似之判斷方法」，系爭商標「萬國法律」與註冊號數第三
          ○○六一一號「萬國」商標，不致使消費者產生混同誤認之虞，非屬近似
          商標：
          按「僅就圖樣比較，認為近似，但已為一般購買人所熟知之商標，而不
            致產生混同誤認之虞者，非屬近似商標。」又按「．．．祗有近似尚有
            未足，尚以有混同誤認之虞為必要．．．」此有被告商標手冊所揭示之
            「商標近似之判斷方法」及司法院印行「商標行政訴訟之研究」所示見
            解足參。
          再按「商標是否近似，應就圖樣之全部於異時異地隔離觀察其有無引起
            混同誤認，而有欺罔公眾或使公眾誤信之虞者為斷，並以商標圖樣有使
            一般購買者，對其商品之性質、製造者或出產地，發生混淆誤認而予購
            買之情形而言。」亦有前行政法院七十一年判字第六０五號判決要旨明
            文可稽。
          查萬國法律事務所自西元一九七四年成立至今已近三十年，聲譽卓著，
            而系爭商標「萬國法律」經萬國法律事務所及原告，自七十一年七月一
            日創刊發行「萬國法律雜誌」後，隨著大量產品之展示與銷售，再加上
            書報雜誌媒體之宣傳與報導，業已成為國內、外著名之商標而為一般讀
            者 (購買人)所熟知，具有極高之知名度，消費者可輕易辨別系爭「萬
            國法律」商標表彰「萬國法律」雜誌等商品之來源，殊難想像「萬國法
            律」所表彰之雜誌、書籍等商品非出於萬國法律事務所或原告，故不致
            與嘉祥公司之「萬國」商標產生混同誤認，則依前揭被告商標手冊所揭
            示「商標近似之判斷辦法」，系爭商標與「萬國」商標非屬近似商標，
            謹詳述如后：
            Ａ、關於系爭商標之「使用」方面：「萬國法律」雜誌之前身乃係「萬
                國法訊」，其係萬國法律事務所基於宏揚法治，提供工商界及社會
                大眾專業法律服務之宗旨，秉持其豐富之實務經驗及專業之法學知
                識，將各種法規介紹、法令變動、法學論述及實務經驗等法律知識
                具體呈現於該雜誌中，並特委請法學碩望韓忠謨以「萬國法律事務
                所」之名為雜誌名稱題字於上，嗣七十一年三月一日正式將「萬國
                法訊」雜誌更名為「萬國法律」雜誌，並於八十四年十二月十五日
                「財團法人萬國法律基金會」依法設立後，接任出版人續為出版發
                行之事務，故自七十一年三月一日起，即由萬國法律事務所首創設
                使用「萬國法律」商標於其所出版發行之雜誌商品上，復由萬國法
                律基金會接任出版發行，至今已近三十年之久，該雜誌亦已出刊計
                有一二○期。
            Ｂ、關於系爭商標指定使用於「雜誌」商品之展示及銷售據點方面：由
                於「萬國法律」雜誌係一專業法律雜誌，故其廣泛地展示於國家圖
                書館、各圖書館、學校圖書館、各法院及與法律相關之場所。關於
                銷售據點方面，「萬國法律」雜誌除廣泛地展售於全省各大書局如
                金石堂、何嘉仁書局及新學友書局等處外，亦透過郵政劃撥之方式
                ，使其行銷於國內、國外及大陸。
            Ｃ、關於本件系爭商標指定使用於「雜誌」商品銷售數量及讀者群方面
                ：該雜誌每期約印製二千五百餘本，透過展示、贈閱予萬國法律事
                務所之國內、外當事人及銷售於國內、外等方式，時有供不應求之
                情形。其讀者群不僅包括大法官、各級法院法官、學者、專業人士
                、學校教職員、學生及一般社會大眾，其中被告、司法官訓練所、
                台灣高等法院及台灣各地地方法院亦為「萬國法律」雜誌之訂戶。
            Ｄ、關於廣告方面：該雜誌之前發行人萬國法律事務所係創立於六十三
                年，設立至今已逾二十七年，其以專業服務及熱心公益而聞名於國
                內外。於國內，其曾受「財訊」雜誌評鑑為全國前五大法律事務所
                ，於國際間，亦曾受「MARTINDALE-HUBBELL INTERNATIONAL LAW
                DIRECTORY （馬丁多爾惠貝爾國際法律指南）」一書評論為台灣大
                型及知名法律事務所，及「CHAMBERS GLOBAL THE WORLD’
                SLEADING LAWYERS（世界頂尖律師）」一書評論為台灣頂尖法律事
                務所。據此，由萬國法律事務所出版發行之「萬國法律」雜誌從而
                倍受肯認，且於法律界享有盛譽，並隨著萬國法律事務所之業務推
                展，該雜誌之聲譽亦遠播於國際間。
            Ｅ、綜上所陳，系爭「萬國法律」商標經萬國法律事務所及原告長久、
                廣泛使用，並隨著大量產品之展示、銷售，再加上書報雜誌等媒體
                之宣傳及報導，顯已成為一著名商標而為一般購買人所熟知，具有
                極高之知名度，消費者可輕易辨別本件「萬國法律」雜誌之來源，
                並不致產生混同誤認之虞，則依前揭被告商標手冊所揭示「商標近
                似之判斷方法」及司法院之見解，系爭「萬國法律」商標與嘉祥公
                司註冊之「萬國」商標非屬近似商標，從而顯見，本件系爭商標並
                無商標法第三十七條第十二款之事由。
        (3)系爭商標圖樣「萬國法律」並無與嘉祥公司註冊之「萬國」商標圖樣，指
          定使用於同一或類似商品之情事：
          應無指定使用於同一商品之情事，謹說明如后：
            Ａ、查註冊第三○○六一一號「萬國」商標係由嘉祥公司於七十四年十
                月一日註冊取得該商標之專用權。依被告八十九年五月十九日電子
                郵件之說明，前述商標之申請人既屬印刷業，自應申請第三十五類
                「打字、排版、製版文件之複、影、複製」或第四十二類「印刷」
                之服務標章，而非屬第十六類「新聞雜誌」之商標。反觀由原告所
                發行之「萬國法律」雜誌，因其為定期出刊，且每期內容不同，係
                著名之印刷物，該當於商品彙編第十六類「雜誌」之商品，自得以
                該雜誌之名稱萬國法律作為商標提出註冊之申請。
            Ｂ、復查萬國法律雜誌一向編輯嚴謹，內容豐富，長久以來為學術及法
                律實務界倚為重要參考資訊，並經國家圖書館列為「國家圖書館核
                心期刊數位化影像資料庫」收錄之對象，及優先利用先進電腦影像
                科技予以逐頁掃描永久典藏，相較於原告發行之出版萬國法律雜誌
                夙負盛名，反觀「萬國」商標所有人嘉祥公司卻從未出版任何以「
                萬國」為名之書籍或雜誌，為此，原告業以其商標所有人取得商標
                註冊後，即無正當理由未使用於指定商品之一「新聞雜誌」為由，
                依商標法第三十一條第一項第二款前段及同條第二項之規定申請撤
                銷該註冊商標於指定商品「新聞雜誌」之商標專用權（被告中台處
                字第八九○○八六號商標撤銷處分書）。
            Ｃ、末查嘉祥公司申請註冊之「萬國」商標既然有申請商標或服務標章
                分類錯誤之事，復未使用原申請之「萬國」商標圖樣於商標法施行
                細則第四十九條第十六類之指定商品，從而與系爭「萬國法律」商
                標圖樣無指定「使用」於同一商品之情事。
          應無指定使用於類似商品而致消費者混同誤認之情事，謹說明如后：
            按「類似商品，應依一般社會通念，市場交易情形，並參酌該商品之原
            材料、用途、功能或產製者、行銷管道及場所或買受人等各種相關因素
            判斷之。」商標法施行細則第十五條第二項定有明文。又按「所謂類似
            商品，係指商品在用途、功能、行銷管道與場所、買受人、原材料、產
            製者或其他因素上具有共同或關聯之處，依一般社會通念及市場交易情
            形，易使一般商品購買人誤認其為來自相同或雖不相同但有關聯來源者
            而言。」為台商九八○字第八九五○○○○九號公告「類似商品及類似
            服務審查基準」所揭示。
            Ａ、就商品之用途、功能而言：系爭商標之指定商品「萬國法律」雜誌
                ，其用途及功能在於提供專業之法律知識予消費大眾及專業法律人
                士，而註冊第三○○六一一號「萬國」商標之商標所有人既無出版
                發行指定商品「新聞雜誌」，其他之指定商品「各種書籍、估價單
                、圖書、照片、目錄、信紙、信封、票據及其他應屬本類之印刷品
                」亦僅係供一般消費者使用之消耗品，故觀諸於本件商標指定商品
                「萬國法律」雜誌與註冊第三○○六一一號「萬國」商標之指定商
                品，二者用途及功能迥然不同，自無使一般商品購買人誤認其為來
                自相同或雖不相同但有關聯來源者之情事。
            Ｂ、就商品之行銷管道、販賣場所而言：系爭商標之指定商品「萬國法
                律」雜誌，其展示地點包括國家圖書館、市立圖書館及與法學相關
                之場所，銷售管道除逕向原告訂閱外，亦得於全省各大書局如金石
                堂、何嘉仁書局、新學友書局等處購得。而據以核駁商標之商標所
                有人既無出版發行指定商品「新聞雜誌」，其他之指定商品「各種
                估價單、圖書、照片、目錄、信紙、信封、票據及其他應屬本類之
                印刷品」亦僅銷售於一般文具店，故觀諸於系爭商標與註冊第三○
                ○六一一號「萬國」商標之指定商品，二者展示與行銷之方式迥異
                ，自無使一般商品購買人誤認其為來自相同或雖不相同但有關聯來
                源者之情事。
            Ｃ、就商品之買受人而言：系爭商標之指定商品「萬國法律」雜誌，其
                買受人多為從事法律相關行業或具專業法律知識之人，而註冊第三
                ○○六一一號「萬國」商標所有人既無出版發行指定商品「新聞雜
                誌」，買受人自無從購買之，其他之指定商品「各種書籍、估價單
                、圖書、照片、目錄、信紙、信封、票據及其他應屬本類之印刷品
                」，其買受人亦多為一般消費者，據此，二者商品之買受人當可明
                確且清楚辨認出系爭商標之指定商品「萬國法律」雜誌係由原告所
                出版發行，而非由註冊第三○○六一一號「萬國」商標之申請人係
                為嘉祥公司所出版發行。
            Ｄ、就商品之產製者而言：系爭商標之指定商品「萬國法律」雜誌原係
                由萬國法律事務所擔任出版人於七十一年七月一日創刊發行，至八
                十四年十二月十五日原告「財團法人萬國法律基金會」依法設立後
                ，始由原告擔任出版人接續出版發行之事務，而據以核駁商標之商
                標所有人係嘉祥美術印刷有限公司，前者為法律服務業，後者為印
                刷業，二者營業性質截然不同，自無使一般消費者誤認其為來自相
                同來源或雖不相同但有關聯之情事。
          註冊號數第三○○六一一號「萬國」商標之指定使用商品為「各種書籍
            、估價單、新聞雜誌、圖書、照片、目錄、信紙、信封、票據及其他應
            屬本類之印刷品」，縱其指定商品之一「新聞雜誌」經主管機關撤銷後
            ，其剩餘之指定商品與本件商標之指定商品，依前揭法規及公告之審查
            基準及一般社會通念及市場交易情形，當不致有指定使用於類似商品而
            易使一般商品購買人誤認其為來自相同來源或雖不相同但有關聯之情事
            。
        (4)綜上所述，系爭商標「萬國法律」之整體圖樣既與註冊第三○○六一一號
          「萬國」商標之圖樣非屬近似，復未指定使用於同一商品或類似商品，故
          不會致使一般商品購買人對其商品之性質、製造者或出產地發生混淆、誤
          認而予購買之情形，本件系爭商標並無商標法第三十七條第一項十二款之
          事由，應核准註冊申請。
      2.被告已核准多達四十餘件以「萬國」為主要文字之商標申請案，並指定使用
        於各項商品，依行政法之平等原則，當不得以系爭商標「萬國法律」與嘉祥
        公司之「萬國」商標同有「萬國」二字為由認為近似而駁回系爭商標之申請
        。
        (1)按「歷年來除原告及關係人外，不乏其他廠商亦以．．，作為商標圖樣全
          部或一部分申准註冊於各類商品併存使用者．．，且該等商標在市場上併
          存多年，似未見有消費者發生誤認混淆情事案例，果爾，能否僅因系爭商
          標圖樣中含有．．．字，而認為已足使一般消費者混同誤認之虞，殊非無
          研究之餘地。」為前行政法院八十七年判字第一一二三號判決揭示在案，
          復按「等則等之，不等則不等之」亦為行政法平等原則所揭櫫之法理，合
          先敘明。
        (2)查被告核准各種以「萬國」二字作為商標文字主要部分之商標文字於各類
          商品，故以「萬國」作為商標文字，其保護性本較薄弱，歷年來除原告外
          ，不乏其他廠商亦以「萬國」作為商標文字圖樣之全部或一部申請註冊並
          獲被告核准註冊在案，故「萬國」為主要部分之商標文字已於各類商品併
          存使用者，如東興鋁器工廠王萬益之註冊第四四八五一號「萬國」商標、
          萬國領帶有限公司之註冊商標第一○四六八三號「萬國WAN KOU」、三新
          工業股份有限公司之註冊第一一○四五八號「萬國UNIVERSAL」商標、萬
          國陶瓷股份有限公司之註冊第一七○五九一號「萬國」商標、東春電器股
          份有限公司之註冊第二○五○六二號「萬國」商標及註冊第二○六八八九
          號「萬國INTERNATIONAL」商標與註冊第四四九四六○號「萬國
          INTERNATIONAL」商標、註冊第四五八八三二號「萬國」商標、萬國電器
          工業股份有限公司之註冊第二一四六二四號「萬國」商標、洪萬國註冊第
          三四○三二○號「萬國」商標及註冊第三五一四四六號「萬國」商標、萬
          國模特兒工業有限公司之註冊第三六八六三○號「萬國」商標、得洋企業
          有限公司之註冊第四○三一五○號「萬國W.K.R」商標、萬國提箱股份有
          限公司之註冊第四一九八○六號「萬國EMINENT」商標、萬里春工業有限
          公司之註冊第五六七三六五號「萬國W.」商標、萬國眼鏡行蔡演儀之註冊
          第六一八九五六號「萬國」商標、萬國通路股份有限公司之註冊第六一八
          九五六號「萬國」商標及註冊第八六七一四六號「萬國EMINENT」商標、
          戴萬國之註冊第八八三九七二號「萬國」商標等四十三個註冊商標，該等
          商標在市場上併存多年，似未見有消費者因其中有「萬國」二字而發生混
          淆誤認之情事，果爾，係不得僅因系爭商標圖樣中含有「萬國」二字，而
          認為足以使一般消費者產生混同誤認之虞，其理自明。
        (3)況就系爭商標「萬國法律」通體觀察之，除「萬國」二字以外，尚有「法
          律」二字可資區辨，甚且，萬國法律事務所與原告致力經營系爭商標「萬
          國法律」已有數十年之久，藉由長期而廣泛地銷售與展示，系爭商標「萬
          國法律」業已成為著名商標，並不致使一般購買人對「萬國法律」所表彰
          之商品產生誤認誤購之情事，故被告徒認系爭商標「萬國法律」與嘉祥公
          司之「萬國」商標之外觀近似而為駁回本件商標之註冊，實為速斷及顯然
          違反行政法之平等原則，實不足採。
      3.原告之系爭商標「萬國法律」與嘉祥公司之「萬國」商標於不同之業務領域
        併存使用多年，且系爭商標極具知名度，客觀上無使一般消費者對其所表彰
        之商品來源或營業主體產生混淆之虞，故系爭商標應獲核准註冊。
        (1)按「．．．二者彼此併存於市場多年已為一般消費者所能辨識。客觀上無
          使一般購買者對其商品之產製主體發生混淆誤認而予購買之虞。」為被告
          商標手冊引用前行政法院七十九年度判字一九九○號判決明釋在案；復按
          「既已與據以異議標章於不同之業務領域併存使用多年，各具知名度，消
          費者應不難辨識。．．，客觀上難謂有使消費者對其所表彰之服務來源或
          營業主體產生混淆誤認之虞。」亦為最高行政法院九十一年度判字第一二
          一四號判決揭示。
        (2)查萬國法律事務所自西元一九七四年成立至今已近三十年，聲譽卓著，而
          系爭商標「萬國法律」經萬國法律事務所及原告使用系爭商標「萬國法律
          」於萬國法律雜誌已有二十年之久如前述，而嘉祥公司之「萬國」商標經
          查係七十六年間獲准註冊，設若嘉祥公司自獲准註冊後有使用之事實，則
          二商標併存於市場多年，尤其系爭商標為極具知名度之著名商標，已為一
          般消費者所能辨識，因此，不僅系爭商標「萬國法律」與據以核駁之商標
          「萬國」通體觀察並不近似，且客觀上無使消費者對其所表彰之商品來源
          或營業主體產生混淆之虞，當無商標法第三十七條各款不得申請註冊事由
          之適用，故被告駁回原告系爭商標之申請，顯無理由。
    (二)被告主張：
      1.按商標圖樣「相同或近似於他人同一商品或類似商品之註冊商標者」，不得
        申請註冊，為商標法第三十七條第十二款所明定。本件原告申請註冊之「萬
        國法律」商標圖樣，係以橫書未經設計之中文文字所組成，「法律」兩字為
        雜誌內容之說明性文字，不具商標識別性，雖經原告聲明不專用，惟圖樣上
        主要識別部分之「萬國」與據以核駁註冊第三○○六一一號「萬國」商標相
        較，文字排列及書寫方式幾近完全相同，異時異地隔離觀察或倉促購買之際
        ，易使一般商品購買人產生混淆誤認之虞，應屬近似之商標，雖據以核駁商
        標業經被告於九十年四月十六日公告撤銷其指定使用於「新聞雜誌」部分商
        品之商標專用權，惟其所指定使用之「書籍、圖畫」等商品之專用權仍有效
        存在，而原告系爭商標所指定使用之「雜誌」商品與其指定使用之「書籍」
        商品依一般社會通念屬同一或類似之商品，自有首揭法條規定之適用。
      2.至原告所舉據以核駁商標註冊人屬印刷業，營業性質截然不同，有申請商標
        或服務標章錯誤之情事，核屬另案得否據以撤銷之問題。據以核駁商標既經
        獲准註冊，且目前尚屬有效存在，自有拘束他人不得以相同或近似之商標申
        請註冊於同一或類似商品之效力。是被告依法核駁其註冊之申請，並無不合
        。
  　理  由
一、按商標圖樣「相同或近似於他人同一商品或類似商品之註冊商標者」，不得申請
    註冊，為商標法第三十七條第十二款所明定。而衡酌兩商標是否近似，以具有普
    通知識經驗之購買人，於購買時施以普通所用之注意，有無混同誤認之虞判斷之
    。又所謂類似商品，應依一般社會通念、市場交易情形，並參酌該商品之原材料
    、用途、功能、產製者、行銷管道及場所或買受人等各種相關因素判斷之，同法
    施行細則第十五條第一、二項亦定有明文。
二、本件被告以原告申請註冊之「萬國法律」商標圖樣，係以橫書未經設計之中文文
    字所組成，其中「法律」兩字為說明雜誌內容之文字，不具商標識別性，雖經原
    告聲明不專用，惟圖樣上主要識別部分之「萬國」與據以核駁註冊第三○○六一
    一號「萬國」商標相較，文字排列及書寫方式幾近完全相同，異時異地隔離觀察
    或倉促購買之際，易使一般商品購買人產生混淆誤認之虞，應屬近似之商標，雖
    據以核駁商標業經被告於九十年四月十六日公告撤銷其指定使用於「新聞雜誌」
    商品之專用權，惟其所指定使用之「書籍、圖畫」等商品之專用權仍有效存在，
    而本件商標所指定使用之「雜誌」商品與據以核駁商標所指定使用之「書籍」商
    品，屬同一或類似商品，自有首揭法條規定之適用，乃為核駁之審定。原告不服
    ，提起訴願，遭決定駁回，遂提起本件行政訴訟。
三、原告起訴意旨略以：系爭商標經原告聲明「法律」部分不在專用之列後，以該圖
    樣申請註冊，被告於審查系爭商標有無與他人之商標圖樣相同或近似時，依法仍
    應以系爭商標整體圖樣為準，不得割裂觀察之，故就商標圖樣整體而言，原告之
    商標「萬國法律」，與據以核駁之註冊商標「萬國」，異時異地隔離及通體觀察
    之，整體予人印象有別，不論其意義、觀念、外觀及讀音均大不相同，當無致使
    消費者混淆誤認之虞；況系爭「萬國法律」商標經萬國法律事務所及原告長久、
    廣泛使用，並隨著大量產品之展示、銷售，再加上書報雜誌等媒體之宣傳及報導
    ，顯已成為一著名商標而為一般購買人所熟知，具有極高之知名度，消費者可輕
    易辨別本件「萬國法律」雜誌之來源，並不致產生混同誤認之虞；故系爭商標與
    據以核駁之商標，非屬近似商標。又系爭商標之指定商品為雜誌，而據以核駁商
    標指定之商品為「各種書籍、估價單、新聞雜誌、圖書、照片、目錄、信紙、信
    封、票據及其他應屬本類之印刷品」，且其指定商品之一「新聞雜誌」，業經主
    管機關撤銷，剩餘之指定商品與本件商標之指定商品，其用途、功能、行銷管道
    、販賣場所、商品之買受人、產製者，均不相同，依一般社會通念及市場交易情
    形，當不致有使一般商品購買人誤認其為來自相同來源或雖不相同但有關聯之情
    事，應非屬同一或類似之商品；系爭商標應無違反商標法第三十七條第十二款規
    定之事由，自應核准其註冊申請云云。
四、經查，本件原告申請註冊之「萬國法律」商標圖樣，係以橫書未經設計之中文文
    字所組成，與據以核駁註冊第三○○六一一號「萬國」商標，作通體觀察比較，
    其文字排列及書寫方式幾近完全相同，雖系爭商標圖樣多出「法律」兩字，但其
    為說明雜誌內容之文字，並不具商標識別性，故兩商標之主要部分，仍在「萬國
    」二字，異時異地隔離及通體觀察或倉促購買之際，易使一般商品購買人產生混
    淆誤認之虞，應屬近似之商標；原告訴稱系爭商標與據以核駁商標通體觀察結果
    ，非屬近似云云，乃其主觀之判斷，並非可採。次查，依原告所提出之證據，雖
    足證明萬國法律事務所為一知名之律師事務所，惟並不能代表其所發行之法律雜
    誌亦為知名之雜誌，遑論其雜誌之名稱為著名商標；且依原告所述，系爭商標使
    用於「萬國法律」雜誌，該雜誌為季刊，每期印製僅約二千五百餘本，其中又大
    部分贈閱予司法機關及各級法院法官、學者、教授、專業人士、圖書館等特定單
    位或人士（如原告起訴證三、四之名冊），可知實際銷售之數量，非常有限，顯
    非為一般購買人所熟知，自難謂系爭商標為一著名商標，而不致使消費者產生混
    同誤認之虞。又查，系爭商標指定使用之商品為「雜誌」，而據以核駁商標指定
    使用之商品為「各種書籍、估價單、新聞雜誌、圖書、照片、目錄、信紙、信封
    、票據及其他應屬本類之印刷品」；雖據以核駁商標指定使用商品之一「新聞雜
    誌」，業經主管機關於九十年四月十六日撤銷其專用權，惟其所指定使用之「書
    籍、圖畫」等商品之專用權仍有效存在，而系爭商標所指定使用之「雜誌」商品
    與據以核駁商標所指定使用之「書籍」商品，依一般社會通念及市場交易情形判
    斷，縱非同一商品，亦屬類似商品；原告徒以據以核駁商標所指定使用之商品尚
    有「估價單、照片、目錄、信紙、信封、印刷品」；即謂與系爭商標指定使用之
    商品「雜誌」其用途、功能、行銷管道、販賣場所、商品之買受人、產製者，均
    不相同，非屬類似商品云云，顯然判斷之基礎有誤，自可採取。至於原告所舉以
    「萬國」二字作為商標文字之主要部分而獲准註冊之案例，因其指定使用之商品
    並非同一或類似，且與本件案情不同，自難執為本件亦應核准註冊之論據。綜上
    所述，本件原告起訴意旨，並非可採；系爭商標有商標法第三十七條第十二款規
    定不得申請註冊之情形，被告為核駁之處分，並無違誤，訴願決定予以維持，亦
    無不合；原告訴請撤銷及命被告就系爭商標之註冊申請應予核准之處分，為無理
    由，應予駁回。
據上論結，本件原告之訴為無理由，依行政訴訟法第九十八條第三項前段，判決如主
文。
中　　　華　　　民　　　國　　九十一　　年　　 十二 　　月　　 十八 　　日
                           臺 北 高 等 行 政 法 院  第二庭
           　　　　　　　　　　　　　　　　　審判長 法　官  徐瑞晃
           　　　　　　　　　　　　　　　　　　　　 法　官  吳慧娟
           　　　　　　　　　　　　　　　　　　　　 法　官  李得灶
右為正本係照原本作成。
如不服本判決，應於送達後二十日內向本院提出上訴狀並表明上訴理由，如於本判決
宣示後送達前提起上訴者，應於判決送達後二十日內補提上訴理由書（須按他造人數
附繕本）。
中　　　華　　　民　　　國　　九十一　　年　　 十二 　　月　　 二十 　　日
            　　　　　　　　　　　　　　    　      書記官  陳清容
